【裁判字號】    92,台上,4963
【裁判日期】    920910
【裁判案由】    偽造有價證券
【裁判全文】
最高法院刑事判決                              九十二年度台上字第四九六三號
    上  訴  人  乙○○○即申.
    被      告  甲 ○ ○
右上訴人因自訴被告偽造有價證券案件，不服台灣高等法院高雄分院中華民國九十年
四月十一日第二審更審判決（八十九年度上更(一)字第三四八號，自訴案號：台灣高雄
地方法院八十六年度自字第四六一號），提起上訴，本院判決如左：
    主  文
原判決撤銷，發回台灣高等法院高雄分院。
    理  由
本件原判決以上訴人即自訴人乙○○○（現改名申淳霖）自訴意旨略稱：被告甲○○
與上訴人原係鄰居，二人於民國八十四年間同時參加會首賴玉華所邀集會款新台幣（
下同）二萬元之民間互助會，被告同時冒用張惠雯（本名張惠淑）名義私下多參加一
會，並於八十四年八月間標得該張惠雯名義之會款花用，且未獲張惠雯同意，擅以張
惠雯名義偽造簽發發票日八十六年八月十五日、到期日八十六年二月十五日之商業本
票十七張交付會首賴玉華，並流通在外轉交上訴人等會員，被告係一常識豐富之成年
人，故意將八十五年填為八十六年，使本票發票日與到期日前後顛倒，因認被告犯有
刑法第二百零一條之偽造有價證券罪及同法第三百三十九條（第一項）之詐欺罪嫌云
云。經審理結果，被告被訴犯罪不足證明，因而維持第一審諭知被告無罪之判決，駁
回上訴人在第二審之上訴。固非無見。
惟查：據證人張惠雯（即張惠淑）證陳：「……我繳了三次會錢六萬多元，只加入一
會」（第一審卷第一五八頁反面），復一再具狀陳稱：「甲○○以我的名義參加賴玉
華的互助會，參加一會，互助會共繳了三次會款後，第四會退會，所以甲○○退還給
我三會會款金額，互不相欠」，並提出切結書一份為證（偵查卷第七十一頁反面、第
七十四頁，第一審卷第一一六頁反面、第一一九頁，原審上更(一)字卷第二十九頁反面
）。被告亦具狀自陳：「被告甲○○於參加賴玉華的會後，於八十四年七月接到張惠
雯的電話說想把賴玉華的會轉讓給別人，要求甲○○幫她把會處理給別人，於是被告
甲○○答應幫她找人接會」等語（偵查卷第七十九頁反面）。如均不虛，張黃美年縱
有委託被告以其女張惠雯名義參加本件互助會，並授權被告以張惠雯名義簽發本票，
但張惠雯本人既已於八十四年七月間即向被告表示退會，被告並已與張惠雯結清會款
，且應允找人接替，乃其於同年八月間仍以張惠雯名義標取會款，並簽發張惠雯名義
之本票交會首收執，能否謂其猶係在張黃美年、張惠雯母女之授權下而為？即不無研
酌之餘地。矧張黃美年、張惠雯於本件雖一致為被告有利之證言，但張惠雯所稱會款
均由其按月存入被告在台中市第七信用合作社所設帳戶，供被告繳付乙節（偵查卷第
二十三頁，第一審卷第一五九頁），則與被告提出其在台中市第七信用合作社所設○
二○一｜一○七四九｜三號帳戶存摺所示，八十四年四月至八十五年六月間該帳戶並
無按月存入二萬元之情形不相符合（偵查卷第四十頁、第四十一頁）。而被告於台灣
台中地方法院八十六年度中簡字第五八九號給付票款事件到庭作證時，竟亦結證：本
件十七紙本票係伊未經授權刻印簽發云云（偵查卷第一○四｜一頁反面）。上揭不利
於被告之證據資料，原因何在？實情為何？為明真相，並維公平正義，自應詳予查明
，原審未根究明白，細心剖析，對上開證據何以不足資為被告不利之認定，判決理由
內未置一詞，有應於審判期日調查之證據未予調查及判決理由不備之違法。上訴意旨
指摘原判決違法，非無理由，認仍應發回更審，期臻翔適。又偽造有價證券而行使之
，本含有詐欺性質，屬實質上一罪關係，基於審判不可分之原則，詐欺部分應併予發
回，附此敘明。
據上論結，應依刑事訴訟法第三百九十七條、第四百零一條，判決如主文。
中      華      民      國    九十二    年      九      月      十      日
                              最高法院刑事第十二庭
                                  審判長法官  張  淳  淙
                                        法官  謝  俊  雄
                                        法官  蘇  振  堂
                                        法官  張  春  福
                                        法官  呂  丹  玉
      右正本證明與原本無異
                                              書  記  官
中      華      民      國    九十二    年      九      月    二十三    日


司法院資訊處製作；財團法人民間司法改革基金會備份。
